最高法院刑事判決　　　　　　九十六年度台上字第四九六三號
上　訴　人　甲○○
上列上訴人因貪污案件，不服國防部最高軍事法院中華民國九十
六年四月十六日上訴審判決（九十五年上訴字第０一六號，起訴
案號：國防部高等軍事法院高雄分院檢察署九十四年雄訴字第０
三二號），提起上訴，本院判決如下：
    主  文
原判決撤銷，發回國防部最高軍事法院。
    理  由
本件原判決認定：上訴人甲○○於民國九十二年九月十六日至九
十四年二月十五日期間，擔任國防部聯合後勤司令部台中地區留
守業務處（下稱台中留守處）上校處長，為依據法令從事公務之
人員。竟意圖為自己不法之所有，連續利用其職務上對於各項經
費支用，具有監督與決定權之機會，自九十二年十月間起，與負
責採購及經費報結等業務之部屬即已定讞之上尉訓練官王曉萍（
業經初審判刑確定）基於概括之犯意聯絡，由上訴人先後將其私
人購買之數位相機電池等九項物品發票，交予王曉萍以各項作業
費不實結報（如原判決附表１項次１至９），王曉萍即依其指示
辦理，將明知不實之事項登載於其職務上製作之台中留守處費款
支用簽辦（核結）單或簽呈公文書，呈由上訴人核可後，據以辦
理請款，足生損害於該處預算經費審核支用之正確性，並使國軍
台中財物處以為結報為確實，陷於錯誤而撥付款項新台幣（下同
）二萬八千二百三十九元；復指示王曉萍將電話費、文具、紙張
、維修費及其他消耗品等項，不實結報核銷（如原判決附表１項
次１０至）。王曉萍即依其指示辦理，將上開明知不實之事項登
載於其職務上製作之台中留守處費款支用簽辦（核結）單或簽呈
公文書，呈由上訴人核可後，據以辦理請款，足生損害於該處預
算經費審核支用之正確性，並使國軍台中財物處以為結報為確實
，陷於錯誤而撥付款項十三萬二千三百五十元，納入王曉萍所保
管之公積金，用以支應上訴人私人開銷（如原判決附表２），總
計詐得十六萬零五百八十九元，其中八千三百五十二元用於該處
公務臨時雜支，實際貪污所得為十五萬二千二百三十七元（業經
王曉萍全數繳交國庫代管）等情。因而撤銷初審關於上訴人部分
之科刑判決，改判依刑法修正前連續犯及牽連犯等規定，從一重
論上訴人以共同連續依據法令從事公務之人員，利用職務上之機
會，詐取財物罪，處有期徒刑柒年肆月，併宣告褫奪公權參年，
及諭知所得財物拾伍萬貳千貳百參拾柒元發還台中留守處。固非
無見。
惟按：(一)、有罪之判決書對於構成犯罪之事實，應詳加認定，並
敘明其所憑之證據及論斷之理由，方足以資論罪科刑。本件關於
原判決附表１項次１至９部分，原判決僅認定：上訴人與王曉萍
二人利用上訴人私人購買數位相機電池等九項物品之發票，以各
項作業費不實結報，將明知不實之事項登載於其職務上製作之台
中留守處費款支用簽辦（核結）單或簽呈公文書，持以行使，並
詐領款項等情。而就上訴人與王曉萍究係以何項作業費為不實之
結報？其二人在「費款支用簽辦（核結）單」或「簽呈」之公文
書上，係為如何之登載？何部分之內容不實？則全未認定說明，
致其論上訴人尚牽連觸犯行使登載不實之公文書罪，適用法律當
否無從憑以判斷，自屬無可維持。(二)、客觀上為法院認定事實及
適用法律基礎之證據，雖已調查而其內容尚未明瞭者，即與未經
調查無異，如遽行判決，仍屬應於審判期日調查之證據而未予調
查之違法。本件關於原判決附表１項次１０、、、、、
、、、、部分，原判決於事實欄及該附表１認定：上訴
人與王曉萍「收取同事超支費用，不實登載各該月份（分）電話
費」，而向國軍台中財物處詐領款項等情。係以已定讞之王曉萍
供稱：「電話費部分，前處長王榮富規定，每個人所申請的門號
，每月只能打二百八十八元，當時都是實報實銷，但甲○○到任
後，卻指示我每個月每人超打的部分，還是跟個人收錢，不過結
報時仍以帳單上的金額結報，造成超打的部分，一方面向國庫請
款，一方面又向個人收錢，向個人收的錢便納入私帳。」等語，
資為其所憑之主要證據之一（見原判決第七頁末二行至第八頁第
五行）。然依王曉萍之上開陳述，上訴人納入私帳者，應係其指
示王曉萍向同事所收取每月超過二百八十八元部分之電話費，而
非國軍台中財物處撥付之款項。是王曉萍之供詞倘若可信，則上
訴人向同事收取相關之款項，有無合法之權源？如有合法權源，
而於收取後不法挪為私用，所犯究係詐欺或侵占？又其如無合法
權源而向同事收取，此部分之被害人是否為各該付款之同事？實
情如何，顯然仍欠明瞭而有疑義。凡此因攸關上訴人此部分若成
立犯罪，其應論擬之罪名，及其犯罪所得財物應予發還之對象，
自有詳加釐清之必要。原審未予調查究明，遽行判決，亦有調查
職責未盡之違背法令。(三)、犯貪污治罪條例第四條至第六條之罪
者，其所得財物，應予追繳，並依其情節分別沒收或發還被害人
，同條例第十條第一項定有明文。上開條文所稱之被害人，應以
得為獨立之財產所有權之主體為必要。依原判決認定之事實，本
件上訴人係向國軍台中財物處詐取財物，是該處及上訴人原任職
之台中留守處如均為獨立之財產所有權之主體，上訴人犯罪所得
財物應發還之被害人應係國軍台中財物處。又上開單位若非為獨
立之財產所有權之主體，則其主體為何？即有查明認定之必要。
原判決未加詳酌慎斷，遽將上訴人犯罪所得財物諭知發還台中留
守處，併屬於法有違。以上或為上訴意旨所指摘，或為本院得依
職權調查之事項，應認原判決有撤銷發回之原因。基於審判不可
分原則，經原審不另諭知無罪部分，應一併發回。
據上論結，應依軍事審判法第一百九十九條、第二百零六條第一
項，刑事訴訟法第三百九十七條，判決如主文。
中　　華　　民　　國　九十六　年　　九　　月   十四   日
                      最高法院刑事第五庭
                          審判長法官  林　增　福
                                法官  邵　燕　玲
                                法官  張　清　埤
                                法官  陳　世　雄
                                法官  蔡　國　在
      本件正本證明與原本無異
                                      書  記  官
中　　華　　民　　國　九十六　年　　九　　月   二十   日
                                                H
